【裁判字號】    96,訴,386
【裁判日期】    970110
【裁判案由】    撤銷所有權移轉登記
【裁判全文】
臺灣基隆地方法院民事判決               96年度訴字第386號
原      告  丁○○
被      告  戊○○
            甲○○
上列二人共同
訴訟代理人  黃教倫律師
複代理人    楊思勤律師
被      告  乙○○    住基隆市.
            丙○○    住基隆市.
上列當事人間撤銷所有權移轉登記事件，本院於96年12月27日言
詞辯論終結，判決如下：
    主  文
被告戊○○、甲○○就如附表編號三所示不動產於民國九十六年
三月二日所為之夫妻贈與行為及於民國九十六年三月九日所為之
所有權移轉登記行為均應予撤銷。
被告甲○○應將如附表編號三所示之不動產，經基隆市安樂地政
事務所於民國九十六年三月九日以夫妻贈與為原因所為之所有權
移轉登記予以塗銷。
原告其餘之訴駁回。
訴訟費用由被告戊○○、甲○○負擔十分之三，餘由原告負擔。
    事實及理由
一、原告主張前曾將門牌號碼基隆市安樂區○○○街62巷57號、
    59號建物及其土地之不動產所有權，信託登記為被告戊○○
    所有，惟被告戊○○未經原告同意，於民國92年6 月10日擅
    自以買賣為原因，將上開不動產所有權移轉登記與訴外人吳
    易翰，致使原告受有新臺幣（下同）5,169,000元損害等情
    ，業經本院96年度訴字第26號清償債務事件判決被告戊○○
    應給付原告5,169,000元及法定遲延利息確定在案，惟被告
    戊○○迄未清償分文。又被告戊○○明知對原告負有上述損
    害賠償債務，竟於上開清償債務事件判決前之95年12月26日
    將其所有如附表編號一所示之不動產出賣與知情之被告乙○○，另於96年3月2日又將其所有如附表編號二、三所示之不
    動產，分別出賣與被告丙○○及贈與其配偶即被告甲○○，
    致原告查無被告戊○○可供執行之財產。且被告乙○○、丙○○、甲○○於買賣及受贈並辦理所有權移轉登記時，均明
    知被告戊○○積欠原告債務尚未清償，及渠等移轉所有權之
    行為已損害原告之債權，爰依民法第244絛第1項、第2項及
    第4項前段等規定，請求撤銷被告間之法律行為及塗銷移轉
    登記等語。
二、被告戊○○、甲○○則以原告對被告戊○○之債權，源自92
    年1 月14日信託標買門牌號碼基隆市安樂區○○○街57號、
    59號之房屋及基地，且本院上開清償債務事件係於96年6 月
    12日判決命被告戊○○賠償原告5,169,000元及其法定遲延
    利息，被告戊○○在此之後始對原告負有債務，在此之前原
    告僅得終止信託，請求被告返還信託拍定之房屋。而被告戊○○於96年3月9日已將如附表編號三所示不動產所有權移轉
    與被告甲○○，原告當時既非損害賠償之債權人，自不得依
    據民法第244條第1項主張撤銷。又被告戊○○與甲○○雖為
    夫妻，因被告戊○○於95年7月28日購買如附表編號三所示
    不動產，向臺灣土地銀行烏日分行（下稱土銀烏日分行）貸
    款9,580,000元，嗣被告戊○○無力清償乃與被告甲○○協
    議，以移轉如附表編號三所示不動產所有權與被告甲○○，
    作為被告甲○○承擔上開土銀烏日分行債務之代價，並於96
    年6月4日共同向土銀烏日分行辦理變更借款契約，故被告戊○○雖以夫妻贈與名義讓與如附表編號三之不動產與被告甲○○，然實係有對價關係為讓與等語置辯。
三、被告乙○○則以本來即有購屋之意，故於95年12月間見到訴
    外人永慶不動產安樂加盟店即宜慶不動產仲介經紀有限公司
    （下稱宜慶公司）刊登如附表編號一所示不動產之銷售廣告
    ，即透過訴外人宜慶公司承辦人王致群代辦買賣事宜，並於
    95 年12月18日與被告戊○○簽訂不動產買賣契約書，買賣
    價金3,000,000元亦已透過宜慶公司轉交被告戊○○；被告
    乙○○是在簽約後才與被告甲○○及戊○○見面，買賣時並
    不知悉原告與被告戊○○間有何債務關係等語置辯。
四、被告丙○○則以被告戊○○於95年12月間委託訴外人宜慶公
    司出售如附表編號一、二所示不動產，因如附表編號一之不
    動產已由被告乙○○購買，故被告戊○○於96年3月間，以
    如附表編號二之不動產緊鄰被告丙○○所有門牌號碼基隆市
    安樂區○○○街62巷99號7樓房屋為由，詢問被告丙○○有
    無購買意願，被告丙○○基於相鄰房屋可擴大使用空間，即
    同意以2,600,000元購買被告戊○○所有如附表編號二所示
    之不動產，並與被告戊○○簽訂不動產買賣契約書；且被告
    丙○○已分別以現金、支票及向有限責任基隆第一信用合作
    社（下稱基隆一信）貸款2,000,000元等方式，付清全部買
    賣價金。又被告丙○○於購買如附表編號二所示不動產時，
    並不知悉原告與被告戊○○間有何債務關係等語置辯。
五、兩造不爭執事項：
  (一)被告戊○○、甲○○為夫妻。
  (二)被告戊○○現無工作，名下亦無財產。
  (三)如附表編號一所示之不動產原為被告戊○○所有之財產，被
    告戊○○以於95年12月26日已出賣與被告乙○○為原因，於
    96 年1月11日在基隆市安樂地政事務所辦妥所有權移轉登記
    與被告乙○○。
  (四)如附表編號二所示之不動產原為被告戊○○所有之財產，被
    告戊○○以於96年3月2日已出賣與被告丙○○為原因，於96
    年3月14日在基隆市安樂地政事務所辦妥所有權移轉登記與
    被告丙○○。
  (五)如附表編號三所示之不動產原為被告戊○○所有之財產，被
    告戊○○以於96年3月2日已基於夫妻關係贈與被告甲○○為
    原因，於96年3月9日在基隆市安樂地政事務所辦妥所有權移
    轉登記與被告甲○○。
六、得心證之理由：
    經核兩造所述，本件之爭點厥為：(一)原告於被告戊○○出賣
    如附表編號一、二所示不動產與被告乙○○、丙○○及贈與
    如附表編號三所示不動產與被告甲○○時，對被告戊○○是
    否有債權存在？(二)原告請求撤銷被告戊○○與被告甲○○就
    如附表編號三所示不動產之夫妻贈與關係及所有權移轉行為
    ，並請求被告甲○○塗銷登記，有無理由？(三)原告請求撤銷
    被告戊○○與被告乙○○、丙○○間就如附表編號一、二所
    示不動產之買賣關係及所有權移轉行為，並請求被告乙○○
    、丙○○塗銷登記，有無理由？茲分別論述如下：
  (一)原告於被告戊○○出賣如附表編號一、二所示不動產與被告
    乙○○、丙○○及贈與如附表編號三所示不動產與被告甲○○時，對被告戊○○是否有債權存在？
    1.按債務人之違約不履行契約上之義務，如其行為同時構成
      侵權行為時，除雙方另有特別約定，足認其有排除侵權行
      為責任之意思外，債權人自非不得或依「債務不履行」或
      依「侵權行為」之法律關係，擇一向債務人請求損害賠償
      ，最高法院85年台上字第3043號判決意旨參照。本件原告
      主張前曾將門牌號碼基隆市安樂區○○○街62巷57號、59
      號建物及其土地之不動產所有權信託登記為被告戊○○所
      有，惟被告戊○○未經原告同意，於92年6月10日擅自以
      買賣為原因，將上開不動產所有權移轉登記與訴外人吳易
      翰，致使原告受有不動產價金5,169,000元損害等情，業
      經本院96年度訴字第26號清償債務事件判決被告戊○○應
      給付原告5,169,000元及法定遲延利息確定在案，故原告
      對被告戊○○嗣後就如附表編號一至三所示不動產與被告
      乙○○、丙○○、甲○○所為之法律行為，自得主張撤銷
      及塗銷等語，為被告戊○○、甲○○所否認，並均辯稱被
      告戊○○應係在上開清償債務事件於96年6月12日判決後
      始對原告負有債務，在此之前原告僅得終止信託，請求被
      告返還信託拍定之房屋；又被告戊○○在上開清償債務事
      件判決前即96年3月9日，已將如附表編號三所示不動產所
      有權移轉與被告甲○○，原告自不得主張撤銷云云。
    2.經查，被告戊○○基於信託契約之本旨，對原告本負有於
      信託關係終止時，返還信託物之義務，為被告戊○○、甲○○所不爭執；且被告戊○○未經原告同意擅自於92年6
      月10日將上開不動產所有權出賣並移轉登記與訴外人吳易
      翰，被告戊○○顯然以故意之方法，違背受託之任務，使
      原告受有上開不動產價金5,169,000元之損害，而不法侵
      害原告之權利，被告戊○○應對原告負損害賠償責任等情
      ，業據本院依職權調閱本院96年度訴字第26號清償債務民
      事卷證核閱屬實，則被告戊○○自92年6月10日起即對原
      告同時負有債務不履行之契約責任及侵權行為之損害賠償
      債務，原告自斯時起即對被告戊○○存有債權而為其債權
      人，且被告戊○○迄今仍未清償其對原告所負之債務，則
      原告身為被告戊○○之債權人，自有權依法請求撤銷被告
      戊○○所為之詐害債權行為。至於本院上開清償債務事件
      於96年6月12日所為命被告戊○○賠償原告損害之民事判
      決，係確認被告戊○○於92年6月10日擅自將原告信託登
      記在其名下之上開不動產移轉登記予訴外人吳易翰之行為
      ，對原告負有侵權行為之損害賠償責任，並未另以判決創
      設被告戊○○對原告負有其他債務。故被告戊○○辯稱其
      直至96年6月12日上開清償債務事件判決後始對原告負有
      債務云云，要非可採。
  (二)原告請求撤銷被告戊○○與被告甲○○就如附表編號三所示
    不動產之夫妻贈與關係及所有權移轉行為，並請求被告甲○○塗銷登記，有無理由？
    1.按債務人所為之無償行為，有害及債權者，債權人得聲請
      法院撤銷之；得並聲請命受益人或轉得人回復原狀，民法
      第244 條第1項、第4項前段分別定有明文。又債之關係存
      續中因債務人之行為，致有債務不能履行或履行顯有困難
      者，即應認為有損於債權人之權利，最高法院88年臺上字
      第3517號判決意旨參照。次按連帶債務之債權人，得對債
      務人中之一人或數人或其全體，同時或先後請求全部或一
      部之給付；連帶債務未全部履行前，全體債務人仍負連帶
      責任，民法第273條第1、2項定有明文；又保證債務之連
      帶，係指保證人與主債務人負同一債務，對於債權人各負
      全部給付之責任者而言，觀之民法第272條第1項規定連帶
      債務之文義甚明，亦有最高法院88年臺上字第1815號判決
      意旨參照。
    2.本件原告主張被告戊○○於96年3月2日以無償之夫妻贈與
      為原因，將如附表編號三所示不動產移轉登記與其配偶即
      被告甲○○，致使原告求償無門，故請求撤銷被告戊○○
      、甲○○就如附表編號三所示不動產所為之贈與行為及移
      轉登記，並請求被告甲○○塗銷登記等語，為被告戊○○
      、甲○○所否認，並辯稱被告戊○○於95年7月28日購買
      如附表編號三所示不動產後，向土銀烏日分行貸款9,580,
      000元，嗣被告戊○○無力清償乃與被告甲○○協議，以
      移轉如附表編號三所示不動產所有權與被告甲○○，作為
      被告甲○○承擔上開土銀烏日分行債務之代價，並於96年
      6 月4日共同向土銀烏日分行辦理變更借款契約，故被告
      戊○○雖以夫妻贈與名義讓與如附表編號三所示不動產與
      被告甲○○，然實係有對價關係為讓與等語，並提出如附
      表編號三所示不動產之建物登記第二類謄本、住宅貸款契
      約、變更借款契約書等影本為證。
    3.經查，依被告戊○○、甲○○提出之住宅貸款契約書所載
      ，被告戊○○、甲○○係擔任共同借款人，對照被告戊○○、甲○○提出之變更借款契約書，被告甲○○仍為借款
      人，被告戊○○則變更為連帶保證人，則被告甲○○在變
      更借款契約前後，始終為上揭貸款之主債務人，應負全部
      清償責任；被告戊○○雖由借款人變更為連帶保證人，但
      於連帶債務未全部清償前，仍負有與主債務人同一之清償
      義務，故被告戊○○所負擔之債務並未減少，足見被告戊○○、甲○○所辯以移轉如附表編號三所示不動產所有權
      與被告甲○○，作為被告甲○○承擔上開土銀烏日分行債
      務之代價等語，並非實在。又被告戊○○移轉如附表編號
      三所示不動產所有權與被告甲○○，致使被告戊○○可用
      以清償原告債務之責任財產減少，顯然已對原告造成損害
      。而被告戊○○現尚積欠原告5,169,000元未還，經本院
      依職權調閱被告戊○○95年度財產所得明細資料，被告戊○○將如附表編號三所示不動產贈與其夫即被告甲○○時
      ，名下僅剩基隆第一信合社給付之448元股利及1,255元利
      息所得；另雖有訴外人解惑企業有限公司（下稱解惑公司
      ）給付之薪資、股利及租賃等三筆收入，但訴外人解惑公
      司係被告戊○○設立，並已於95年8月24日向經濟部中部
      辦公室辦理解散登記，自不可能再有上述所得發生；且被
      告戊○○之訴訟代理人於本院審理時亦表示被告戊○○現
      無工作，名下亦無任何財產等語（見本院96年12月27 日
      言詞辯論筆錄第2頁），顯見被告戊○○將如附表編號三
      所示不動產贈與被告甲○○，並為所有權移轉登記之行為
      ，已使原告之債權無法獲得清償。故原告請求撤銷被告戊○○、甲○○間就如附表編號三所示不動產之法律行為及
      移轉登記，並請求被告甲○○塗銷登記等，為有理由。
  (三)原告請求撤銷被告戊○○與被告乙○○、丙○○間就如附表
    編號一、二所示不動產之買賣關係及所有權移轉行為，並請
    求被告乙○○、丙○○塗銷登記，有無理由？
    1.按當事人主張有利於己之事實者，就其事實有舉證之責任
      ，民事訴訟法第277 條前段定有明文。又主張法律關係存
      在之當事人，須就該法律關係發生所須具備之特別要件，
      負舉證之責。又民事訴訟如係由原告主張權利者，應先由
      原告負舉證之責，若原告先不能舉證，以證實自己主張之
      事實為真實，則被告就其抗辯事實即令不能舉證，或其所
      舉證據尚有疵累，亦應駁回原告之請求，最高法院20年台
      上第2466號判例意旨參照。次按債務人所為之有償行為，
      於行為時明知有損害於債權人之權利者，以受益人於受益
      時亦知其情事者為限，債權人得聲請法院撤銷之；又債權
      人依第1項或第2項之規定聲請法院撤銷時，得並聲請命受
      益人或轉得人回復原狀。但轉得人於轉得時不知有撤銷原
      因者，不在此限，民法第244條第2項、第4項定有明文。
    2.本件原告主張被告戊○○於95年12月26日、96年3月2日出
      賣如附表編號一、二所示不動產與被告乙○○、丙○○時
      ，被告戊○○、乙○○、丙○○均明知將有損害於原告債
      權等語，為被告戊○○、乙○○、丙○○所否認；被告乙○○辯稱如附表編號一所示不動產係透過訴外人宜慶公司
      仲介而購買，買賣價金均已付清，且不知原告與被告戊○○之債務關係等語；被告丙○○則辯稱因其所有之房屋與
      被告戊○○所有如附表編號二之不動產相鄰，因而同意向
      被告戊○○購買，並已付清全部買賣價金，且亦不知原告
      與被告戊○○之債務關係等語。
    3.經查，被告乙○○、丙○○購買被告戊○○所有如附表編
      號一、二所示不動產，並已付清買賣價金等情，業據被告
      乙○○提出不動產買賣契約書、價金給付備忘錄、支票、
      授權書、土地所有權狀、宜慶公司不動產說明書、服務費
      用證明、第一銀行綜合存款存摺等影本為證；而被告丙○○亦提出公寓房屋坐落配置圖、基隆第一信用合作社存摺
      、不動產買賣契約書等影本為證，均在卷可稽，且為原告
      所不爭執，堪信被告乙○○、丙○○所辯其等均係有償購
      買如附表編號一、二所示不動產等語為真。又被告戊○○
      明知自92年6月10日起即已對原告負有債務，已如前述，
      竟又於95年12月26日、96年3月2日分別出售其所有如附表
      編號一、二所示不動產與被告乙○○、丙○○，復未說明
      所得價金之流向，且被告戊○○現無工作，名下亦無財產
      ，堪信原告主張被告戊○○所為出賣及移轉如附表編號一
      、二所示不動產之行為，係故意損害原告債權之有償行為
      等語為真。惟被告乙○○、丙○○既均否認於買賣如附表
      編號一、二所示不動產時，已知悉被告戊○○對原告負有
      債務且未清償乙情，且原告對此復未能提出具體事證以實
      其說，揆諸前揭說明，則原告請求撤銷被告戊○○與被告
      乙○○、丙○○間之法律行為及塗銷登記等節，即難認為
      有理由。
七、綜上所述，原告依民法第244條第1項規定，請求撤銷被告戊○○與被告甲○○間於96年3月2日就如附表編號三所示不動
    產之贈與行為及96年3月9日所為之所有權移轉登記行為，並
    依同法第4項規定請求被告甲○○將如附表編號三所示不動
    產所有權移轉登記塗銷以回復原狀，為有理由，應予准許；
    而逾此範圍之其餘請求則為無理由，不應准許。
八、本件為判決之基礎已臻明確，兩造其餘攻擊與防禦方法，核
    與判決基礎無影響，即無審究必要，併此敘明。
九、據上論結：本件原告之訴一部分為有理由，一部分無理由，
    依民事訴訟法第79條、第85條第1項前段，判決如主文。
中    華    民    國    97    年    1     月    10    日
                  民事庭法  官  林玉珮
以上正本係照原本作成。
對於本件判決如有不服，應於收受送達後20日內向本院提出上訴
書狀，敘述上訴之理由，上訴於臺灣高等法院。
中    華    民    國    97    年    1     月    10    日
                        書記官  洪福基
附表：
┌──┬──────────┬─────────────┐
│編號│  土          地    │     建            號     │
├──┼──────────┼─────────────┤
│ 一 │基隆市○○區○○段第│基隆市○○區○○段第2711建│
│    │747 地號土地、權利範│號即門牌號碼基隆市安樂區樂│
│    │圍10000分之46       │利二街62巷101號7樓        │
├──┼──────────┼─────────────┤
│ 二 │基隆市○○區○○段第│基隆市○○區○○段第2697建│
│    │747地號，權利範圍100│號即門牌號碼基隆市安樂區樂│
│    │00分之46            │利二街62巷97號7樓         │
├──┼──────────┼─────────────┤
│ 三 │基隆市○○區○○段第│基隆市○○區○○段第2698建│
│    │747地號、權利範圍100│號即門牌號碼基隆市安樂區樂│
│    │00分之29            │利二街62巷99號            │
└──┴──────────┴─────────────┘


司法院資訊處製作；財團法人民間司法改革基金會備份。
